臺灣高等法院臺南分院刑事判決　　　　 96年度上訴字第750號
上　訴　人
即　被　告　甲○○
選任辯護人　王進勝律師
　　　　　　吳賢明律師
　　　　　　黃淑芬律師
上列上訴人因偽造文書等案件，不服臺灣臺南地方法院95年度訴
字第978號中華民國96年5月31日第一審判決（起訴案號：臺灣臺
南地方法院檢察署95年度偵字第4617號），提起上訴，本院判決
如下：
    主  文
原判決撤銷。
甲○○無罪。
    理   由
一、公訴意旨略以：被告甲○○與張堯欽、乙○○係姐弟之手足
    關係，渠等之父親張縛於民國八十一年十一月間死亡後，原
    屬張縛所有之座落臺南市○○區○○段第八十四之十六地號
    土地（以下稱八十四之十六號土地），由甲○○、乙○○、
    張施銀、張端昑、張堯欽、張文鎮及張秀治等人共同繼承，
    並為公同共有之繼承登記。緣八十七年二月二十一日，美商
    花旗銀行（下稱花旗銀行）業務人員丁坤美為招攬消費性房
    屋抵押借款暨擔保透支業務，遂以電話向在該行有往來之甲
    ○○聯絡，經張堯欽接獲電話，同意洽談該項業務。二十二
    日丁坤美乃前往甲○○、張堯欽共同居住之臺南市安平區○
    ○○街十七巷二十三號住所拜訪，經張堯欽接待，丁坤美向
    張堯欽解說該項業務內容後，適甲○○返家，甲○○、張堯
    欽二人商談後認確有需要，乃同意推由甲○○出面辦理新台
    幣二千二百萬元之擔保透支借款，並約集張端昤、張堯欽、
    張文鎮及張秀治等人返家簽名蓋章，俾便辦理相關貸款手續
    。再次日即二十三日丁坤美攜帶消費性房屋抵押借款暨擔保
    透支約定書等相關貸款文件再度前往甲○○上開住處辦理貸
    款，辦理期間丁坤美發現乙○○並未在場，乃告知甲○○、
    張堯欽二人，辦理此項貸款，除需以甲○○名下單獨所有門
    牌號碼台南市安平區○○○街十七巷五層樓房之建物外，需
    另以上開由甲○○、乙○○、張施銀、張端昤、張堯欽、張
    文鎮及張秀治等人公同共有之八十四之十六地號土地共同設
    定最高限額抵押權以為擔保，詎甲○○、張堯欽二人明知僅
    有張施銀、張瑞昤、張堯欽、張文鎮及張秀治同意以上開土
    地設定最高限額抵押權，若需以八十四之十六號土地為擔保
    ，勢必無法得到乙○○之同意，竟一時貪利圖便，思及乙○
    ○名下所有之八十四之十六號土地共有部分之所有權狀，現
    正由二人持有當中，且僅是辦理抵押貸款，供一時之資金週
    轉，將來該筆土地不致遭拍賣，乙○○不可能知情，甲○○
    、張堯欽二人竟基於行使偽造私文書、使公務員登載不實之
    犯意聯絡，向丁坤美稱欠缺乙○○簽名、蓋章部分，由其自
    行設法處理，而丁坤美明知未經本人親自到場蓋章對保，有
    違銀行規定，可能遭致處分，然為取得業績獲得獎金及甲○
    ○等人若能提出乙○○之土地所有權狀，公司也不致查察發
    現，乃同意甲○○、張堯欽二人如此辦理，惟為將來發生糾
    紛以便自保，乃在消費性房屋抵押借款暨擔保透支約定書第
    二頁，擔保物明細表右側處，另加具「見証人：」一處，要
    求甲○○在該處簽名，俾便證明當時乙○○並未實際到場為
    簽名、蓋章並對保。丁坤美見當日無法辦畢所有手續，乃將
    消費性房屋抵押借款暨擔保透支約定書一份二式留在甲○○
    處。甲○○、張堯欽二人隨即在消費性房屋抵押借款暨擔保
    透支約定書連帶保證人處及所有權人簽章處偽造乙○○簽名
    一枚，並盜刻乙○○之印章及變造之乙○○之國民身分證影
    本後，俟次日待丁坤美再度前來時，乃向丁坤美佯稱已得乙
    ○○之同意簽名，並交付丁坤美上開乙○○偽造之印章由不
    知情之丁坤美分在附表編號四、六二處已有乙○○簽名處旁
    加蓋偽造之印章以偽造乙○○印文外，另在如附表編號一、
    二、三、五處以同法偽造乙○○之印文而偽造完成消費性房
    屋抵押借款暨擔保透支約定書之私文書，並隨即連同變造身
    分證及全部八十四之十六號土地各共有人之土地所有權狀之
    相關文件交付乙○○，持交丁坤美以便辦理設定土地及建物
    之最高限額抵押權等之貸款手續。手續辦畢，丁坤美將消費
    性房屋抵押借款暨擔保透支約定書及其餘貸款相關文件攜回
    花旗銀行，由花旗銀行委由不知情之林學良向臺南市臺南地
    政事務所行使以辦理上開土地及建物之新臺幣三千萬元最高
    限額抵押權登記，並分別在土地登記書、抵押權設定契約書
    、土地建築改良物抵押權設定契約書其他約定事項偽蓋如附
    表編號七至九號所示之「乙○○」之印文九枚，使臺南地政
    事務所之該管公務人員於形式審查後，認上開土地業經全部
    公同共有所有權人之同意為抵押設定，而將不實之最高限額
    抵押權等事項登載於其職務上所掌之公文書即土地登記謄本
    上，而行使之，足生損害於乙○○及地政機關關於地籍資料
    管理之正確性，因認被告涉犯刑法第216條、第210條、第
    212條之行使偽造私文書及特種文書、及第214條使公務員登
    載不實罪嫌。
二、按犯罪事實應依證據認定之，無證據不得認定犯罪事實，又
    不能證明被告犯罪者，應諭知無罪之判決，刑事訴訟法第15
    4條第2項、第301條第1項前段分別定有明文。又所謂認定犯
    罪事實之證據，係指足以認定被告確有犯罪行為之積極證據
    而言，如未發現相當證據，或證據不足以證明，自不能以推
    測或擬制之方法，以為裁判基礎。且刑事訴訟上證明之資料
    ，無論其為直接證據或間接證據，均須達於通常一般人均不
    致於有所懷疑，而得確信其為真實之程度，始得據為有罪之
    認定，若其關於被告是否犯罪之證明未能達此程度，而有合
    理性懷疑之存在，致使法院無從形成有罪之確信，根據「罪
    證有疑，利於被告」之證據法則，即不得遽為不利被告之認
    定，其以情況證據（即間接證據）斷罪時，尤須基於該證據
    在直接關係上所可證明之他項情況事實，本乎推理作用足以
    確證被告有罪，方為合法，不得徒憑主觀上之推想，將一般
    經驗上有利被告之其他合理情況逕予排除（最高法院76年台
    上字第4986號、32年度上字67號判例意旨參照）。
三、公訴意旨認被告甲○○涉有上開犯行，無非係以證人丁坤美
    、張秀治、張端昤之證述及卷附之消費性房屋抵押借款暨擔
    保透支約定書（下稱擔保透支約定書）、土地登記申請書及
    土地（建築改良物）抵押權設定契約書為其論據。訊據被告
    甲○○矢口否認有上開犯行，辯稱：伊並未偽造消費性房屋
    抵押借款暨擔保透支約定書其上乙○○之簽名及蓋章，伊因
    未曾向金融機構辦理過抵押借款，所有貸款手續，悉因遵循
    丁坤美之告知辦理；又其貸款前即已告知丁坤美若需乙○○
    配合辦理上開貸款手續，則不願辦理，然經丁坤美告知伊，
    縱欠乙○○一人亦無妨，乃同意辦理；且辦理完成後銀行亦
    未交付相關契約書影本等語資為抗辯。
四、本件不爭執事項：
  (1)本件如附表所示之乙○○簽名及所蓋印文，非經乙○○親自
    或授權他人製作，係屬偽造。
  (2)被告甲○○於八十七年二月二十三日向花旗銀行辦理消費性
    房屋抵押借款暨擔保透支二千二百萬元，花旗銀行辦理系爭
    消費性房屋抵押借款暨擔保透支二千二百萬元之人員為丁坤
    美，本件係由丁坤美前往臺南市安平區○○○街十七巷二十
    三號住所辦理對保，對保當日土地共有人除乙○○外，張施
    銀、張端昤、張堯欽、張文鎮及張秀治等人均親自返家在擔
    保透支約定書上簽名蓋章。
  (3)又八十四之十六地號土地為甲○○、乙○○、張施銀、張端
    昤、張堯欽、張文鎮及張秀治等人公同共有，於八十七年二
    月二十六日，由不知情之代書林學良，在未經乙○○同意下
    ，持土地登記申請書及土地（建築改良物）抵押權設定契約
    書各一份、土地所有權狀七份、建物所有權狀一份向台南市
    台南地政事務所聲請於八十四之十六地號土地上設定本金最
    高限額三千萬元之抵押權。
五、本件首須查明者乃系爭擔保透支約定書、及土地登記申請書
    及土地（建築改良物）抵押權設定契約書上之乙○○簽名及
    印文，係由何人所為。
  (1)本件土地（建築改良物）抵押權設定契約書上訂立契約人欄
    內關於「乙○○」姓名及蓋章部份，係由何人所為，及辦理
    土地抵押權設定過程有無提出「乙○○」印章交付代書辦理
    一節，依證人即代書林學良於原審審理時證稱：「（抵押權
    設定契約書通常由何人填寫？）我們所知道的事銀行填寫的
    。（該契約書上是否你的字跡？）不是我的字跡。我們只是
    送件，不用章。（銀行交給你時，簽名及印章都完成？）是
    的。」等語（原審卷(一)第97至102頁），即依證人所述土地
    抵押契約書上面資料（含當事人之簽名及印文）均非代書書
    立，然證人即花旗銀行人員丁坤美先於偵查中供稱：「（為
    何會有乙○○的印章、簽名及身分證？）我拿空白的表格去
    給被告三兄弟填的時候，他們三兄弟有先簽名，至於乙○○
    之簽名，當時因為乙○○不在，我說這樣不行，張堯欽說他
    會處理，…，隔天我再去時，是張堯欽將所有人簽完名之文
    件及身份證件、印章交給我的，甲○○當時有在場，不過他
    沒有過來。」，嗣於原審審理時則證稱：「（土地抵押權設
    定契約書上面資料？）這份是土地代書寫的，因為我沒有在
    寫這個。他們會把印章給我，但因為我不知道印章要蓋在那
    裡，所以我請土地代書蓋上去，這是第二次去的時候蓋的。
    …印章及權狀交給我，我再拿回去交給代書。…（第二次他
    們交哪些東西給你？）權狀、印章、身份證影本。…（何時
    將印章送回？）最後一次送回去給張堯欽，我沒有記幾次，
    現在來講應該最少四次」（原審卷(一)第83至96頁）。從而證
    人丁坤美自承持有「乙○○」之印章，係為交給代書書立土
    地抵押契約書上面資料一節，與代書前揭證述「契約書非其
    所寫、只送件不用章」等語即有未合，則證人丁坤美證述：
    於前往對保時由當事人交付「乙○○」印章於契約書上用印
    並交付代書憑以辦理土地抵押設定手續一節，尚難遽採，從
    而被告辯稱不知土地抵押設定書上「乙○○」簽名蓋章之過
    程一節，堪以採信。
  (2)次查，系爭擔保透支約定書上「乙○○」簽名共有三處，除
    其中擔保物明細表土地部分所有權人欄處係由證人丁坤美所
    書寫，業據證人證述在卷（原審卷(一)第96頁），至於其他二
    處即保證人欄及所有權人欄左邊處二處「乙○○」簽名，則
    屬偽造，本院觀之偽造之二處「乙○○」與證人丁坤美所書
    寫之「乙○○」簽名，暨擔保透支約定書上所偽造保證人欄
    及所有權人欄二處偽造「乙○○」簽名，與擔保物明細表土
    地部分所有權人欄處由丁坤美所書之「乙○○」簽名，極其
    相似，顯出自同一人之手，查上述三處簽名，如「張」字之
    部首「弓」均書寫成「３」，又「 」筆勢，可辨二者之運筆
    特徵相似，又與被告所書立之「張」字之「 」運筆特徵未符
    ，從而被告辯稱，乙○○簽名及印文並非其所為等語，應屬
    可採。又被告甲○○請求鑑定上開「乙○○」簽名是否同一
    人所為，經本院分送內政部刑事警察局及國防部憲兵司令部
    刑事鑑識中心鑑定，均因資料過少，而無從鑑定，此有各該
    機關之回函在卷可稽，且經本院依上開事證判斷，已足認兩
    者之簽名屬同一人所為，故無鑑定之必要，附此敘明。
  (3)本件消費性房屋抵押借款暨擔保透支約定書第二頁，擔保物
    明細表右側處，另加具「見証人：」類似聲明一處，據丁坤
    美於原審審理時證稱「因為第二次乙○○沒有來簽名蓋章，
    所以我請甲○○簽名，我則在旁邊寫名字，作為乙○○並沒
    有當場簽名、蓋章之依據，免得一個人說就算，以證明是他
    們拿去給乙○○簽名，印章他們交給我蓋，其實銀行是規定
    不能這樣的，銀行查到的話會撤職…（為何甘冒被撤職查辦
    而做這件事？）公司全部授權給我們，實際上他不會查」等
    語（原審卷(一)第95至96頁）。而查「見証人：」一處，確為
    原該契約書所無，而係另以書寫之方式加具，且加具該處亦
    非一般辦理貸款所必需，則證人丁坤美所為顯未符銀行之對
    保規定，參以卷附美商花旗銀行台北分行九十五年一月十九
    日（九十五）政查字第八四七三號函（九十四年他字第一一
    六五號偵查卷第八頁）函覆稱本行承辦貸款業務之業務員，
    其所獲得業務獎金按公司政策所提供等語，從而丁坤美明知
    未經本人親自到場蓋章對保，有違銀行規定，可能遭致處分
    ，然為取得業績獲得獎金及甲○○等人若能提出乙○○之土
    地所有權狀，公司也不致查察發現，另再審酌八十四之十六
    號土地乙○○之所有權狀，係在被告甲○○及張堯欽等人之
    保管下，而乙○○又與被告甲○○等兄弟早已不相往來一情
    ，且將來該筆土地不致遭拍賣，認本件貸款乙○○並不致發
    覺，從而被告甲○○辯稱：本件貸款承辦人即證人丁坤美藉
    由完成本件貸款，獲致優渥業務獎金等語，尚非無據。
六、卷附偽造之乙○○國民身分證影本（見發查卷第三十頁），
    其上之乙○○統一編號等均正確一節，業據證人乙○○於原
    審審理時證稱：「（身份證影本哪些部分不正確？）只有照
    片不對，其他都對」等語（95年訴字第978號卷(二)第58至59
    頁），另觀諸該不實之身份證其形式與真正之國民身份證幾
    乎相同，又其上「乙○○」姓名及出年月日，書寫潦草，難
    認工整，其餘部分，因屬影本，僅需經重複剪貼即可完成，
    參以，關於乙○○之身份證上所登載之資料，關於地址、出
    生日期、及統一編號於八十四之十六地號土地登記簿謄本上
    即有記載，至父母、本籍、及出生各欄則與其他共有人均屬
    相同，從而關於身份證所載之事項，只要接觸本件相關資料
    之人均可知悉，從而證人丁坤美如欲偽造，亦非全無可能。
七、關於銀行於辦理系爭二千二百萬元擔保透支契約、及土地抵
    押設定程序完成後，有無交付相關契約書影本一節，證人丁
    坤美於偵查中先供稱「正本（指消費性房屋抵押借款暨擔保
    透支契約書）會留在我們銀行，但是當時我有將影本及保險
    親自拿去交給張堯欽」（93年發查字第539號卷第56至59 頁
    ）；嗣則證稱：「（約定書是否有副寫聯？）有，一式有二
    聯，副寫那一份會給客戶。（辦抵押後有無實際去借款？）
    我不知道。」（94年他字第1165號卷第14至17頁）；嗣於原
    審審理時證稱「就只有消費性房屋抵押借款暨擔保透支約定
    書是複寫的，其他都是只有一張。因為有一張是辦好後要寄
    給貸款人。有寄給甲○○的戶籍地。平信，但他隨時都可以
    來銀行影印。（何時寄？）銀行撥款當天，因為沒有撥款那
    張契約書也沒有用。」（原審卷(一)第90至91頁），關於係親
    自或郵寄給被告一節，所述前後不符，參以，關於美商花旗
    銀行辦理土地抵押貸款之相關流程、事項，僅將設定文件中
    其中一份「其他約定事項」給客戶留存，有該行台北分行民
    國93.08.20（93）政查字第3964號函在卷可稽（93年發查字
    第539號卷第91頁），證人所述亦與銀行相關規定不符，從
    而被告辯稱辦理完成後銀行亦未交付相關契約書影本等語，
    尚非無據。
八、
  (1)末查，被告甲○○辦理本件貸款，其目的係在預防因一時不
    慎甲存帳戶存款不足時，可利用此筆貸款由銀行主動墊支，
    暫時週轉，以免發生信用不良之情形，衡情銀行貸款並非必
    須同時提供土地抵押設定以為擔保，參以本件貸款完成後，
    僅利用過二次，且金額亦只有寥寥數萬元，與整個貸款金額
    二千五百萬元，不成比例，可知被告甲○○當時並無大筆資
    金需求或缺口，如被告有損害乙○○之犯意，大可將貸款金
    額用罄，再任由銀行將設定之土地拍賣，因此足認其事前並
    無偽造乙○○簽名、印文等偽造消費性房屋抵押借款暨擔保
    透支約定書進而持以行使虛偽設定抵押權之動機，事後亦無
    故意損害乙○○之行為。
  (2)又證人張秀治、張端昤於偵查中固證稱本件貸款係經被告甲
    ○○與張堯欽商討後，發現確有利用該筆貸款之必要，始同
    意丁坤美前來辦理一節，然就被告甲○○辯稱貸款前即已告
    知丁坤美若需乙○○配合辦理上開貸款手續，則不願辦理，
    經丁坤美告知伊，縱欠乙○○一人亦無妨，乃同意辦理等情
    ，亦據證人張端昤、張秀治、及張堯欽等三人，另分別證稱
    「『當場』有跟銀行的業務講，如果要牽扯到告訴人，我們
    就不辦了」、「『事後』有問張堯欽說乙○○沒有在場可以
    ？張堯欽說花旗的業務告知他只要有半數就可以了，少一個
    人沒關係」、「丁坤美當時跟我們說少乙○○一個也沒有關
    係」等語，雖關於聽聞之時間，張端昤及張秀治二人所述或
    屬有別，然對於丁坤美有此關於共有土地之說明，則無二致
    ，是證人之前揭證詞，尚難遽採為被告甲○○有借款之動機
    之證明。綜上，被告甲○○有無犯案之動機，尚非無疑。
九、綜上所述，本件檢察官所提出之證據暨相關推論，經本院調
    查證據結果，均不足以使本院形成被告有何偽造文書犯行之
    心證，此外，復查無其他積極證據足證被告甲○○有起訴書
    所指偽造文書犯行，是檢察官認被告有偽造私文書等之犯行
    ，尚屬不能證明，根據「罪證有疑，有利被告」之證據法則
    ，依法自應為無罪之諭知。原審未予詳察，遽為被告有罪之
    判決，尚有未合，被告上訴意旨否認犯罪，為有理由，自應
    由本院將原判決撤銷，另為被告無罪之諭知。
十、據上論斷，應依刑事訴訟法第369條第1項前段，第364條，
    第301條第1項，判決如主文。
本案經檢察官羅清溪到庭執行職務。
中　　華　　民　　國　　96　　年　　12　　月　　25　　日
                  刑事第四庭    審判長法　官 吳志誠
                                      法　官 陳珍如
                                      法　官 羅心芳
以上正本證明與原本無異。
檢察官如不服本判決應於收受本判決後十日內向本院提出上訴書
，其未敘述上訴理由者並得於提起上訴後十日內向本院補提理由
書。
　　　　　　　　　　　　　　　　　　  書記官 蔡振豐
中　　華　　民　　國　　96　　年　　12　　月　　25　　日
附表：
┌──┬────────┬─────────┬─────┬───┐
│編號│文  件  名  稱  │欄　　　　　　　位│署     押 │數量  │
├──┼────────┼─────────┼─────┼───┤
│一  │消費性房屋抵押借│第三條第七點「立約│乙○○印文│一枚  │
│    │款暨擔保透支約定│人及連帶保證人簽章│          │      │
│    │書              │」欄              │          │      │
├──┼────────┼─────────┼─────┼───┤
│二  │同上            │第五條第七點「連帶│乙○○印文│一枚  │
│    │                │保證人簽章」欄    │          │      │
├──┼────────┼─────────┼─────┼───┤
│三  │同上            │第五條第十點「立約│乙○○印文│一枚  │
│    │                │人及連帶保證人簽章│          │      │
│    │                │」欄              │          │      │
├──┼────────┼─────────┼─────┼───┤
│四  │同上            │連帶保證人簽名欄  │乙○○    │各一枚│
│    │                │                  │簽名及印文│      │
├──┼────────┼─────────┼─────┼───┤
│五  │同上            │擔保物明細表欄    │乙○○印文│一枚  │
├──┼────────┼─────────┼─────┼───┤
│六  │同上            │所有人簽章欄      │乙○○    │各一枚│
│    │                │                  │簽名及印文│      │
├──┼────────┼─────────┼─────┼───┤
│七  │土地登記申請書  │備註欄            │乙○○印文│一枚  │
├──┼────────┼─────────┼─────┼───┤
│八  │土地（建築改良物│上方空白處、擔保權│乙○○印文│三枚  │
│    │）抵押權設定契約│利總金額欄、義務人│          │      │
│    │書              │兼債務人欄        │          │      │
├──┼────────┼─────────┼─────┼───┤
│九  │土地（建築改良物│簽章欄、債務人欄、│乙○○印文│五枚  │
│    │）抵押權設定契約│擔保物提供人欄    │          │      │
│    │書其他約定事項  │                  │          │      │
└──┴────────┴─────────┴─────┴───┘
